【裁判字號】    90,上更(一),323
【裁判日期】    901212
【裁判案由】    偽造有價證券等
【裁判全文】
臺灣高等法院刑事判決                          九十年度上更(一)字第三二三號
    自  訴  人  戊○○
    上 訴 人即  庚○○
    承受訴訟人
                辛○○
                己○○
                丁○○
    代  理  人  甲○○
    被      告  壬○○
    選任辯護人  陳文雄
    被      告  乙○○
    選任辯護人  施湘興
右自訴人因被告偽造有價證券等案件，不服臺灣桃園地方法院八十四年度自字第二０
一號，中華民國八十六年六月四日第一審判決，提起上訴，經判決後，由最高法院發
回更審，本院判決如左：
    主  文
上訴駁回。
    理  由
一、自訴意旨略以：緣自訴人戊○○與案外人官錦祿提供所有之土地與建商癸○○合
    建，惟因其與案外人官錦祿所有之土地尚夾有第三人之土地及國有土地，三方約
    定由癸○○提供新臺幣（下同）三千萬元予自訴人及官錦祿，再由自訴人及官錦
    祿向案外人及國有財產局購買前揭土地後，再行合建，惟建商癸○○無力完全給
    付約定之三千萬元，自訴人、官錦祿及癸○○三人即又協定由自訴人及官錦祿提
    供土地設定抵押權，向被告壬○○、乙○○借款，並以借得之款項及建商癸○○
    籌得之款購買前揭土地，設定抵押權後，因建商癸○○無法籌得款項，致無法價
    購土地，自訴人即未再向被告借款，被告明知上情，竟於建商癸○○交付之面額
    各二百三十萬元之票號ＣＨ一三五七三三號、ＣＨ一三五七三四號之本票上偽造
    自訴人之簽名及盜刻自訴人之印章，並於發票日及到期日欄分別以橡皮戳蓋上８
    ２、７、２６及８３、１、２６，並提起本票強制執行之裁定及拍賣抵押物之聲
    請，因認被告涉有刑法第二百零一條之變造有價證券罪嫌及第三百三十九條第一
    項之詐欺罪嫌云云。
二、按犯罪事實應依證據認定之，無證據不得推定其犯罪事實，又不能證明被告犯罪
    者，應諭知無罪之判決；刑事訴訟法第一百五十四條及第三百零一條第一項分別
    定有明文；次按事實之認定，應憑證據，如未能發現相當證據，或證據不足以證
    明，自不能以推測或擬制之方法，以為裁判基礎，最高法院著有四十年臺上字第
    八六號判例可資參照；又按告訴人之陳述如無瑕疵，且就其他方面調查又與事實
    相符，固足採為科刑之基礎，倘其陳述尚有瑕疵，則在未究明前，自不得遽採為
    論罪科刑之根據，最高法院著有六十一年臺上字第三○九九號判例可資參照；末
    按認定犯罪事實所憑之證據，雖不以直接證據為限，間接證據亦包括在內，然無
    論直接或間接證據，其為訴訟上之證明，須於通常一般之人均不致有所懷疑，而
    得確信其為真實之程度者，始得據為有罪之認定，倘其證明尚未達到此一程度，
    而有合理之懷疑存在時，即無從為有罪之認定，最高法院亦著有七十六年臺上字
    第四九八六號判例可資參照。
三、本件自訴人認被告涉有偽造有價證券及詐欺犯行，無非係以本票二紙、同意書及
    抵押權設定契約書影本、合建契約書影本、國有財產局通知影本二份、自訴人催
    告函、民事裁定等為其主要論據。訊據被告壬○○、乙○○堅決否認右揭犯行，
    被告乙○○辯稱：當時伊人在美國，借款之事均由先生丙○○處理，伊並未偽造
    有價證券，且證人癸○○所言不實，官錦祿的同意書七百三十八萬元是將利息加
    在一起，實際上是借六百多萬元，所以後來不用還利息了，本件與官錦祿那件是
    不同的，他們將這兩件混在一起等語。被告壬○○辯稱：其確有將錢交予建商癸○○，當時癸○○拿票來時，日期均已蓋好、金額亦已填好，發票人二人也都有
    簽名、蓋章，並非其偽造，且當天癸○○亦交付由渠背書之黃坤博簽發面額三十
    七萬五千元之本票二紙供做借款五百萬元，利息兩分半之六個月利息，顯見已將
    錢交予癸○○等語。經查：
  (一)自訴人戊○○（已於上訴最高法院後之民國（下同）八十八年五月二十五日死亡
    ，嗣由上訴人庚○○、辛○○、己○○、丁○○等人承受本件訴訟）於原審調查
    時自承有於合建契約上簽名（見原審卷一第七十九頁反面），且證人癸○○（已
    於八十九年十月七日改名為彭鼎富，有戶籍謄本附於本院卷可查）於臺灣桃園地
    方法院八十四年桃簡字第四六三號民事庭審理中證稱：契約書上自訴人（指自訴
    人）名義是自訴人本人親自簽的等情，證人即代書黃永川亦於前揭民事案件審理
    時證稱：簽合建契約時，自訴人（指自訴人）有到場，印章是自訴人拿出來由我
    蓋，自訴人名義姓名應是他簽的等情（參見原審卷三第一三三頁至第一三五頁所
    附上揭判決書），是合建契約書上自訴人之簽名應係真正無訛。再觀諸卷附之本
    票影本上之自訴人「戊○○」之簽名與卷附合建契約書上之「戊○○」之簽名外
    形、筆順、筆勢上均相類似，經（前揭民事案件之法院）送刑事警察局鑑定結果
    亦認二者字跡相符，有該局鑑驗通知書影本在卷可稽（見原審卷一第五十三頁正
    、反面），則自訴人主張未於本票上簽名即有疑義。至於憲兵令部刑事支援中心
    雖認二者之書寫個性、慣性及特徵不相同（見原審卷一第一一六頁），其不足採
    之理由詳後述。又自訴人雖依證人癸○○於本院九十年五月二十八日所為證言，
    認證人癸○○係當場開立系爭本票且自訴人未到場，係依丙○○之要求預立作保
    障用，於設定好且撥款後，才由其將發票日填載，故僅填寫票面金額及自己為發
    票人，並未填載發票日及到期日亦未授權被告二人蓋發票日及到期日戳云云（見
    本院刑事上訴理由（二）狀），然此為被告壬○○迭於原審及本院所否認（見原
    審卷三第十三頁、本院九十年四月三十日訊問筆錄），並陳稱：證人癸○○於當
    天交付系爭本票時，發票日期、到期日、金額及發票人二人都有簽名蓋章等語（
    見本院九十年四月三十日訊問筆錄）。然若果如證人癸○○所言係當場填寫系爭
    本票之金額及發票人，惟本件借款金額既為五百萬元，則於被告壬○○及證人丙○○等當場監看癸○○簽發系爭本票之情況下，何以不要求癸○○填具面額二百
    五十萬元之票據二張，而任其自行填寫二百三十萬合計僅四百六十萬元之票據二
    張，即與常情不相符合。且依證人癸○○所言系爭本票之發票日係八十二年八月
    六日當天，然若果係交錢當天始簽發的，則本票日期便不可能書寫為八十二年七
    月二十六日（見原審卷一第二十頁），而應該是八十二年八月六日，同時，發票
    日期亦會用手寫，而不會另以日期戳章蓋用日期，則以本件系爭本票上之日期仍
    為八十二年七月二十六日以及日期係用橡皮戳章所蓋用等情，亦可證明系爭本票
    日期、簽名、金額係於八十二年八月六日交付被告等人之前即已完成，則證人癸○○上開所證即與常情有違，而不得採為對被告不利之認定。
  (二)另證人癸○○雖稱：伊將本票交予被告時，並未看到「戊○○」之簽名云云（見
    原審卷一第一○八頁、原審卷三第一一三頁反面）。惟查觀諸本票上之「癸○○
    」及「戊○○」簽名之位置，「戊○○」之簽名正於出票人地址欄下，「癸○○
    」之簽名則明顯偏於出票人地址欄外，而「戊○○」之印文亦正於簽名下，惟「
    癸○○」之印文則已蓋至「此票免作拒絕證書欄下」，由上述可知應係「戊○○
    」之簽名及印文先完成署押及蓋印，「癸○○」之簽名及印文後完成署押及蓋印
    。是證人癸○○所言「交付本票時並無戊○○之簽名及蓋章」之詞應不足採。
  (三)又本件借款五百萬元，係由被告乙○○及壬○○各出資二百五十萬元，被告乙○○並陳稱該借款部分係經其夫丙○○先後於八十二年七月二十六日及同年八月三
    日分別在其第一銀行西壢分行00000000000帳戶內提領九十七萬元及
    五十五萬五千元現金，將其中之一百四十一萬五千元與同年八月六日開立面額一
    ○八萬五千元即期支票交付予癸○○背書兌領，並提出存摺及經癸○○背書兌領
    支票以資證明（見原審卷一第九十七頁至第九十九頁）。證人癸○○雖否認收取
    上開現金及否認該一○八萬五千元支票係交付系爭借款（見本院九十年六月十一
    日訊問筆錄），然該面額一百零八萬五千元之支票，既係由癸○○兌領，且癸○○就其收取上開支票之原因，於原審調查時先係證稱：伊有收到該面額一百零八
    萬元（應指上開一百零八萬五千元）支票，：：，該一百零八萬元支票係伊所住
    之桃園縣中壢市○○路地上物土地，因所有權複雜，丙○○給伊一百零八萬去解
    決（見原審卷一第一一○頁），繼而改稱：是與丙○○的私人借款（見原審卷二
    第四頁）；一百零八萬元（應為一百零八萬五千元之誤）是做生意調借的（見原
    審卷三第三十八頁）等語，復於本院調查時時改稱：「一○八萬五千元是在官先
    生（官錦祿），他提出這張支票為證據，證明乙○○付官先生國有地部分一千萬
    元包括這筆錢在內，：：，一○八萬五千元票是官先生那筆款這筆款是用七百五
    十萬，以二點五百分計算利息，四個月利息加百分之四佣金、設定規費、代書費
    、律師費、這筆款是第一銀行西壢分行存款，他夫妻二人的帳號可查明，這筆款
    是八十二年八月六、七日我領到就立刻存入他夫妻戶頭。」、「（一○八萬五千
    元支票是否有確定拿到？）他開票給我，到銀行去存入我帳號，再除帳轉到宋先
    生且他與我一起去，我完全沒碰到這張支票。」、「（這支票包含四個月利息及
    代書費、律師費這些明細如何出來？）利息七十五萬，佣金二十八萬八千三百二
    十元，設定規費二萬二千元，代書費一萬五千元，律師費一萬元，整數是一○八
    萬五千，零頭沒算，我在官先生那庭已說明，這利息是八月六日開始結算，九、
    十、十一月這是月頭錢，共四個月利息，本金是以七百五十萬元計算，利率是二
    點五百分。」等語（見本院九十年六月十一日訊問筆錄），則其前後證述情節已
    有不同，而難遽信，且其既與官錦祿向丙○○借款購地，焉有由貸與人給付借款
    人利息之理？且由證人上開所證此種由貸與人先開立支票給予利息存入借款人之
    帳戶後再轉入貸與人帳戶輾轉行為之結果，亦未達成任何給付利息之目的。再經
    本院向第一商業銀行西壢分行函詢丙○○所簽發系爭一○八萬五千元之支票經受
    款人癸○○提示後，是否有將該筆票款另行轉入丙○○或乙○○之帳戶中，經該
    分行以九十年十月二十九日一西壢字第三六五號函覆以：經查本分行客戶丙○○
    所簽發如附件所示之支票經受款人癸○○提示後並未將該筆票款另行轉入本分行
    客戶丙○○或古月嬌帳戶等語，並檢附活期存款存款憑條及存款明細分類帳影本
    各乙紙附卷可稽（附於本院卷），則可知證人癸○○於本院所為證言並非真實，
    綜上所證顯係迴護之詞，不足採信。是被告乙○○之夫丙○○交付予癸○○之一
    百零八萬五千元之支票乙紙，係為系爭借款而交付，應堪認定。從而被告乙○○
    有交付證人癸○○二百五十萬元無訛，證人癸○○所證稱：其雖交付系爭本票，
    但並未拿到錢云云，即不足採信。至被告壬○○陳稱其係交付癸○○二百五十萬
    現金，並於原審調查時陳稱：八十二年七月三十一日於銀行定存領二百六十萬元
    ，用掉一百五十萬，尚存一百一十一萬元，八月六日各領一百三十三萬及十萬元
    ，共一百四十三萬元等語（見原審卷二第六十二頁反面、第六十三頁），並提出
    其所使用帳號為00000000000，戶名葉靜玲於桃園市信用合作社活期
    存款存摺及代收款項抄錄簿為證（見原審卷三第十六頁），雖依其上開所供質押
    借款二百六十萬元係於八十二年七月三十一日提領出，然經原審函詢該社之結果
    ：葉靜玲於八十二年六月六日在該社存入各八十萬元之定存四筆，並於八十二年
    七月十六日及二十日各以存單質借一百二十萬元及一百四十萬元正合計二百六十
    萬元正，後於八十二年七月三十一日來本社將定存解約存入本人戶頭共三百二十
    萬元正並歸還其質借金額及利息共二百六十萬七千八百三十八萬元正，故該日有
    此二筆往來資料並無領出現金等語，有該社八十五年十一月十六日桃信總字第一
    九二九號函（見原審卷三第八十頁、第八十一頁）附卷可稽，則被告壬○○上開
    所稱於八十二年七月三十一日提領等語即與事實不符。惟其嗣後又稱是自桃園市
    信用合作社我帳戶領出，是領四十三萬之現金，七月十六日有續借二百二十萬，
    八月六日領一百四十三萬元，給癸○○是二百五十萬元等語，並提出其個人於桃
    園市信用合作社活期儲蓄存款存摺及上開葉靜玲之存款存摺為憑（見原審卷三第
    九十八頁、第一○○頁、第一○一頁），至本院調查時又陳稱：我付款當天有領
    一百四十三萬元，其餘一百一十萬元，是七月十六日左右，七月二十日，去桃園
    信用合作社，質押出來的錢，有用掉一百五十萬等語（見本院四月三十日訊問筆
    錄），似前後供述不一，而無法具體明確說明其借款金額之來源，然認定被告犯
    罪之事實須依積極證據，本件被告壬○○未偽造系爭本票已經本院查證如上，且
    同為貸與人之被告乙○○亦已查證有交付證人癸○○所貸與之金額二百五十萬元
    ，從而縱被告壬○○無法提出其借款之來源，亦無法執此即認定被告壬○○有自
    訴人所指之偽造有價證券及詐欺之犯行。
  (四)又查，證人癸○○曾交付其背書由案外人黃坤博簽發，面額三十七萬五千元之支
    票二張予被告壬○○、乙○○（票號各為0000000、0000000號）
    ，業據證人癸○○陳稱在卷並有票號0000000號之支票影本及票號000
    0000號之支票存入丙○○之存摺影本附卷可稽（見原審卷一第六十七頁、原
    審卷三第一一五頁至第一一七頁）。證人癸○○雖又證稱該面額三十七萬五千元
    支票二紙，係其與官錦祿向被告等借款七百五十萬元，用以給付按月息二分半計
    算四個月之利息，與本案無關云云（見原審卷二第三頁反面、卷三第三十八頁反
    面），然此除為被告等所否認，且證人癸○○亦曾於前揭民事案件中陳稱：渠與
    官錦祿同向被告借款六百多萬元，實際金額是六百二十幾萬元，連利息七百三十
    八萬餘元等語（見原審卷二第四十二頁反面之八十四年九月十九日訊問筆錄），
    經核與證人官錦祿於臺灣桃園地方法院檢察署八十四年度偵字第九三一四號告訴
    被告等偽造文書案件中所稱實際僅借款六百三十萬，當天寫七百三十八萬元多出
    來的部分算六個月的利息等情（經本院調閱相關卷宗核閱無訛），及本院前審調
    查時所證稱：：：我的土地與戊○○是隔鄰，：：，癸○○出面以我們土地抵押
    向被告等借錢。：：，我向被告借六百三十萬元，直接匯入國有財產局指定之銀
    行等語（見上訴卷第九十六頁）相符，且依自訴人提出其與癸○○及官錦祿於八
    十二年七月二十六日訂立之同意書所載，借款金額為七百三十八萬零八百五十六
    元，並非七百五十萬元，有該同意書（見原審卷一第四十三頁）可供佐證，則證
    人癸○○所稱其與官錦祿向被告等借款七百五十萬元云云，毫無足取，則此筆借
    款之利息既已先扣，癸○○要無再給付三十七萬五千元之支票二紙交付被告作為
    利息之必要，且此筆借款期間係自八十二年七月二十六日起至八十三年一月二十
    六日止共半年，倘癸○○所證屬實，被告僅收取四個月利息，亦與情理有違，反
    觀系爭支票面額各三十七萬五千元，核與被告主張各借款二百五十萬元，計算自
    八十二年七月二十六日至八十三年一月二十六日止每月利息二分半之利息相符，
    從而被告等所辯係利息錢之詞應可採信，癸○○上開所稱該三十七萬五千元支票
    係支付其與官錦祿向被告借款七百五十萬元之利息云云，與實情不符，不足採信
    ，證人癸○○既已交付利息錢，顯見確已收得五百萬元借款無訛。
  (五)自訴人另雖以戊○○及癸○○並未至銀行付款購買國有地，被告應未交付借款等
    語置辯（見本院刑事上訴理由（二）二、），惟查：自訴人主張戊○○、癸○○
    係為購買國有地方向被告等借款，惟此為被告所否認，並辯稱：癸○○告知其前
    為購買訴外人張清勝之土地，向他人借款五百萬元，因債權人催款孔急，故與戊○○借款周轉等語，並提出戊○○之妻李葉香妹與張清勝間不動產買賣契約書（
    見本院卷乙○○九十年五月十四日刑事答辯狀證物八）為證，癸○○倘非如此告
    知被告，並為求順利借款，焉有將戊○○之妻李葉香妹與第三人張清勝間之買賣
    契約及借款支票交付被告之理，足證被告所辯非虛，是尤難據為癸○○與戊○○
    未購買國有地為被告未交付借款之認定。
  (六)雖原審法院依據自訴人之請求，將系爭本票二紙，連同自訴人所提出之「合建契
    約書」二份（附於原審卷第一宗第一一七頁證物袋），囑託憲兵司令部刑事支援
    中心鑑定結果，認為上開本票二紙其上「戊○○」簽名字跡與合建契約書上「立
    契約書人甲方」欄內之「戊○○」簽名字跡書寫之個性、慣性及特徵均不相同，
    有該中心八十五年一月二十六日綱得字第０一二九八號鑑驗通知書附卷可參（
    見同上卷第一一六頁）。惟經詳細核對自訴人於臺灣桃園地方法院民事庭所提出
    之「合建契約書」影本（按原本於送請刑事警察局鑑定後，迭經被告請求提出以
    供比對，均未據自訴人提出），以下簡稱Ａ，與自訴人於原審法院提出卷附之「
    合建契約書」原本二件，以下簡稱Ｂ，二者顯非相同（例如：1.契約之首，立契
    約書人官錦祿部分，Ａ之官錦祿印章蓋於姓名之上，筆跡與印文重疊，而Ｂ之官
    錦祿印章蓋於姓名下方，筆跡與印文未有重疊現象。2.契約書次頁第四條上方增
    刪註記部分，Ａ之「戊○○」印文加蓋於文字「五字」之上，其印文與文字「五
  字」上方約略相同，而Ｂ之「戊○○」印文，位置則在文字「五字」之稍下方，
    二者顯有不同。3.契約書第三頁第八條上方增刪註記部分，Ａ之「戊○○」印文
    蓋於文字「九字」之稍上方，而Ｂ之「戊○○」印文蓋於文字「九字」之稍下方
    」，二者亦不一致。4.契約書第三頁第十條上方、第十一條上方之增刪註記處，
    「戊○○」印文與文字「四字」，及「刪壹字增壹貳字」之相關位置，Ａ與
    Ｂ亦有顯著不同。）；且觀之上述契約第二十五條之記載，均載明「本約同文乙
    式兩份」，既然自訴人於民事庭已提出契約原本乙份（即上述之Ａ），則何以嗣
    後於原審法院又能提出契約原本二份（雖係複寫，但仍不失原本之性質，即上述
    之Ｂ）？如此豈非證明該契約書至少有三份以上？果真有三份以上，何以契約書
    不明載「本約同文乙式份」？又設若自訴人確無其他顧慮，何以於提起本件自
    訴後，不敢提出其向民事庭起訴時所憑以主張之契約書原本（即上述Ａ）？凡此
    種種，足見自訴人於原審提出之「合建契約書」二份，乃事後臨訟製作，則憲兵
    司令部刑事支援中心依據事後製作之契約書與系爭本票進行筆跡比對，其結果當
    然無任何參考價值，合予敘明。至於自訴人請求再將系爭本票及「合建契約書」
    送請其他機關鑑定乙節，在自訴人能提出其在民事庭所提之契約書原本（即Ａ）
    之前，顯無任何意義，附此說明。
  (七)又本件證人官錦祿、癸○○與自訴人關於訂約、借款部分利害關係一致，且其中
    癸○○又係親手交付本票，向被告取得貸款之人，故彼等之供詞偏袒自訴人而不
    利於被告亦屬理所當然，證人官錦錄、癸○○所為供述，尚難援為不利於被告之
    證據，已如前述。又被告壬○○、乙○○就抵押物、系爭本票及癸○○另行簽發
    五百萬元之本票，均聲請准予拍賣或強制執行之裁定，乃依法行使應受保障之合
    法權利，殊難謂有任何詐欺犯行可言，況被告壬○○於依拍賣抵押物裁定及本票
    裁定向法院聲請強制執行時亦明確表明二者所指係為同一債權（見原審卷二第八
    十六頁），且被告乙○○於聲請本票裁定書中，亦特別表明系爭本票二張與癸○○所簽發上開五百萬元本票，係屬同一債權（見本院卷乙○○九十年五月十四日
    刑事答辯狀證物九），亦徵其等並無不法所有之意圖甚明。
  (八)綜上所述，本件尚不能證明被告壬○○、乙○○犯偽造有價證券或詐欺罪。
四、此外，本院復查無其他積極證據足以證明被告等有自訴人所指之偽造有價證券或
    詐欺犯行。原審以不能證明被告犯罪，而為被告等無罪之諭知，其認事用法，核
    無違誤，應予維持。自訴人上訴，仍執陳詞指摘原判決不當，非有理由，應予駁
    回。
據上論斷，應依刑事訴訟法第三百六十八條，判決如主文。
中      華      民      國    九十    年     十二       月    十二      日
                              臺灣高等法院刑事第二十二庭
                                  審判長法  官  許  正  順
                                        法  官  邱  同  印
                                        法  官  胡  方  新
右正本證明與原本無異。
如不服本判決應於收受送達後十日內向本院提出上訴書狀，其未敘述上訴之理由者並
得於提起上訴後十日內向本院補提理由書（均須按他造當事人之人數附繕本）。
                                        書記官  秦  慧  榮
中    華    民    國     九十     年      十二      月       十三       日


司法院資訊處製作；財團法人民間司法改革基金會備份。
